【裁判字號】    97,聲再,118
【裁判日期】    970813
【裁判案由】    業務侵占
【裁判全文】
臺灣高等法院高雄分院刑事裁定         97年度聲再字第118號
再審聲請人
即受判決人  甲○○
上列聲請人因業務侵占案件，對於本院96年度上易字第1100號中
華民國97年2 月4 日確定判決（原審案號：臺灣高雄地方法院94
年度訴字第1736號，起訴案號：臺灣高雄地方法院檢察署93年度
偵字第9900號），聲請再審，本院裁定如下：
    主  文
再審之聲請駁回。
    理  由
一、本件聲請意旨略以：
  (一)再審聲請人即受判決人甲○○（下稱聲請人）存放於同一糧
    倉（即農糧署高雄辦事處所指定之「永成豐廠」）內之第24
    號儲存桶，確於民國91年10月16日至92年3 月25日作為公糧
    桶使用，此有行政院農委會南區糧食管理處高雄辨事處91年
    10月16日至92年3 月25日每月稽查公糧委託倉庫倉存糧食數
    量報告表5 張可稽，可見該號儲存桶曾存放公糧，且聲請人
    歷審亦指摘該桶確係公糧儲存桶，原確定判決忽視此點，就
    該桶餘穀27,497公斤不予計算，顯然影響原確定判決所認聲
    請人該當「業務侵占既遂」罪名之有無。
  (二)聲請人公糧食米均驗收合格，此有91年永成豐碾米廠及申安
    公司經收保管之公糧食米驗收證可稽，非如原確定判決所認
    定聲請人於91年1 月至92年10月間侵占上開公糧食米，顯然
    影響原確定判決所認聲請人於上開期間有為業務侵占罪之有
    無。
  (三)綜上所述，本件應有發現確實之證據，足認聲請人應受無罪
    或輕於原判決所認罪名之判決，爰依刑事訴訟法第420 條第
    1 項第6 款之規定，提起本件再審之聲請，請准予重新審理
    本案。
二、按刑事訴訟法第420 條第1 項第6 款所規定之確實新證據，
    在解釋上須具備(1)新穎性(2)確實性(3)影響性（或關連性）之
    要件始足當之。所謂「新穎性」係指該項證據於事實審法院
    判決當時即已存在，然因當事人及法院未經發現，致未及提
    出調查審酌，而於判決後始行發現；所謂「確實性」係指該
    項證據依其形式上之觀察係真實存在；所謂「影響性」係指
    該項證據如經提出或審酌，在客觀上顯可動搖原確定判決而
    使受判決人獲較有利之判決而言。又所謂發見確實之新證據
    ，茍在事實審法院判決前「不能提出」主張有利之證據，而
    於第二審判決後第三審上訴前或上訴中發見者，仍得於判決
    確定後，以發見確實新證據之原因，聲請再審（最高法院32
    年抗字第113 號判例意旨參照）。質言之，倘該項證據於事
    實審法院判決前業已存在並經發現，聲請人「非不能提出」
    供事實審法院審酌調查，然聲請人卻不予提出，嗣於事實審
    法院判決後始行提出，自非刑事訴訟法第420 條第1 項第6
    款所稱「發現確實之新證據」。
三、聲請人聲請本件再審，主要係提出「行政院農委會南區糧食
    管理處高雄辨事處91年10月16日至92年3 月25日每月稽查公
    糧委託倉庫倉存糧食數量報告表5張 」及「91年永成豐碾米
    廠及申安公司經收保管之公糧食米驗收證」為證，以證明聲
    請人並無業務侵占犯行云云。惟查：
  (一)本院原確定判決對於「聲請人甲○○與其父吳萬成共同經營
    「永成豐碾米廠」（下稱「永成豐廠」及「申安實業有限公
    司」（下稱「申安公司」，均與前「行政院農業委員會南區
    糧食管理處高雄辦事處」（嗣於93年1 月間改制為「行政院
    農業委員會農糧署南區分署高雄辦事處」，下稱「農糧署高
    雄辦事處」）訂有合約，受託辦理公糧之經收、保管、加工
    、撥付等不涉公權力行使之私經濟行為業務，合約有效期間
    均自90年5 月1 日起至94年4 月30日止，2 人均為從事業務
    之人，並僱用陳進財為在永成豐廠內礱碾米糧之工人，詎甲
    ○○、吳萬成及陳進財3 人於上開合約期間，竟共同基於侵
    占甲○○、吳萬成業務上所持有公糧之概括犯意聯絡，自91
    年1 月間起，至92年10月1 日「永成豐廠」經封倉稽查時止
    ，共同連續為下列之侵占行為：(一)由吳萬成指示陳進財在「
    永成豐廠」內礱輾公糧時，從中摻雜私有劣米及屑米，套換
    品質較優之公糧：1.於礱碾「軍米」、「外島（糙）米」之
    公糧時，從中摻雜2. 5％之私有劣米及屑米。2.於碾製包裝
    「外島（白）米」、學校午餐食用米（下稱「學午糧」）之
    公糧時，從中摻雜2 ％之私有劣米及屑米。3.於碾製法務部
    所屬機關食米（下稱「法務糧」，包括「臺灣高雄監獄」、
    「臺灣高雄第二監獄」、「明陽中學」、「臺灣高雄女子監
    獄」、「臺灣高雄少年觀護所」及「臺灣高雄看守所」等機
    關食米）之公糧時：(1)在供「臺灣高雄監獄」食用之法務糧
    中，摻雜5 ％之私有劣米及屑米。(2)在供其餘法務部所屬機
    關食用之法務糧中，摻雜2.5 ％私有劣米及屑米。(二)甲○○
    就「申安公司」經收保管之公糧，除運交高雄縣大寮鄉「昭
    明」、「永芳」、「山頂」及「溪寮」等4 所國民小學之「
    學午糧」，確係在「申安公司」內由不知情之員工施文山礱
    碾外，將其餘供應「軍米」、「法務糧」、「外島（糙）米
    」、「外島（白）米」及「高雄市楠梓國民小學」食米之公
    糧，均未依合約規定經「農糧署高雄辦事處」核准，即自行
    移倉至「永成豐廠」交予吳萬成，由吳萬成指示陳進財以上
    開比例摻雜私有劣米及屑米加工碾製後，再運回「申安公司
    」存放，供「農糧署高雄辦事處」人員稽查、驗收。甲○○
    、吳萬成父子以上開方式，套換並侵占公糧後，將所侵占之
    公糧對外出售得利，並由甲○○向「農糧署高雄辦事處」請
    領加工費。嗣因臺灣高雄地方法院檢察署檢察官接獲檢舉，
    先後於92年10月1 日及同年10月20日，2 度指揮「法務部調
    查局高雄市調查處」調查員會同「農糧署高雄辦事處」人員
    ，前往「永成豐廠」及「申安公司」丈量稽查結果，均有短
    少。嗣因「農糧署南區分署」另派南區臺南、嘉義等辦事處
    人員前往「永成豐廠」進行盤磅，吳萬成竟為掩飾公糧短少
    情形，指示陳進財於農糧署人員盤磅時，伺機將私有之稻穀
    約1 萬5,000 公斤，混入公糧中供稽查人員盤磅，致盤磅結
    果反較原丈量結果多出1 萬1,903 公斤，經予扣除後，「永
    成豐廠」實際短少之公糧稻榖為3,097 公斤。經換算後，甲
    ○○、吳萬成及陳進財共同以上開摻雜私有劣米及屑米方式
    ，侵占「永成豐廠」甲○○、吳萬成業務上持有之「軍米」
    、「法務糧」、「學午糧」及「外島米」之價額分別為新臺
    幣（下同）62萬1,225 元、54萬6,005 元、11萬5,978 元、
    26萬2,267 元；「申安公司」甲○○、吳萬成業務上持有之
    「軍米」、「法務糧」、「學午糧」及「外島米」之價額分
    別為54萬1,530 元、66萬651 元、9,738 元、1 萬8,480 元
    ，連同上開經盤磅「永成豐廠」時所短少之公糧稻穀3,097
    公斤，經依政府輔導收購稻米價格每公斤18元計算，價額為
    5 萬5,746 元，總計甲○○、吳萬成及陳進財共同侵占公糧
    白米4 萬3,058 公斤、糙米5 萬1,49 3公斤、稻穀3,097 公
    斤，總價為283 萬1,620 元」等情，業依調查之結果，本於
    論理法則、經驗法則，取捨證據、認定事實，並已於理由內
    詳細敘明其取捨論駁之理由，經核尚無違誤之處。
  (二)聲請人於本院審理時否認有本件業務侵占犯行，辯稱：「永
    成豐廠」及「申安公司」實際均由伊父親即同案被告吳萬成
    經營，伊僅掛名擔任「永成豐廠」之負責人，另在國外從事
    貿易，從未參與「永成豐廠」或「申安公司」之實際經營，
    對於摻雜私糧一事全不知情云云；嗣於聲請本件再審時卻提
    出上開「行政院農委會南區糧食管理處高雄辨事處91年10月
    16日至92年3 月25日每月稽查公糧委託倉庫倉存糧食數量報
    告表5 張」及「91年永成豐碾米廠及申安公司經收保管之公
    糧食米驗收證」，資以證明其並無業務侵占犯行云云；兩相
    對照之下，矛盾之情，至為明顯。
  (三)聲請人確有與其父吳萬成共同實際經營「永成豐廠」及「申
    安公司」，並共同指示工人陳進財於礱輾公糧時，從中摻雜
    私有劣米及屑米，套換品質較優之公糧等情，業據證人即共
    同被告陳進財證述綦詳，並有通訊監察譯文在卷可稽，足認
    聲請人確有本件業務侵占之犯行甚為明灼。
  (四)按再審制度旨在調和法安定性與真實發現之衝突，求取兩者
    之平衡，始能獲致真實之安定性。本件係因臺灣高雄地方法
    院檢察署檢察官接獲檢舉，乃先後於92年10月1 日及同年10
    月20日，2 度指揮「法務部調查局高雄市調查處」調查員會
    同「農糧署高雄辦事處」人員，前往「永成豐廠」及「申安
    公司」丈量稽查，並於94年4 月28日以93年度偵字第9900號
    、第15539 號提起公訴，復經臺灣高雄地方法院於96年10月
    5 日以94年度訴字第1736號判處有期徒刑3 年，再經本院於
    97年2 月4 日以96年度上易字第1100號駁回上訴確定等情，
    有上開起訴書、判決書及臺灣高等法院被告前案紀錄表各1
    份在卷可稽。而聲請人係「永成豐廠」及「申安公司」之共
    同實際負責人，其於92年間檢調人員開始偵查，迄至97年2
    月4 日本院駁回上訴判決確定之近5 年期間，並非不能提出
    上開證據供檢察官及法官調查審酌，卻無故不予提出，自與
    「法安定性」之原則有所乖違，即非刑事訴訟法第420 條第
    1 項第6 款所稱「發現確實之新證據」。
  (五)檢察官接獲本件檢舉後，於92年10月1 日及同年10月20日，
    2 度指揮「法務部調查局高雄市調查處」調查員會同「農糧
    署高雄辦事處」人員，前往「永成豐廠」及「申安公司」測
    量稽查，其中92年10月1 日測量時，「申安公司」之公糧並
    無短少，測量「永成豐廠」倉存公糧時，有共同被告吳萬成
    、陳進財、農糧署高雄市辦事處人員黃莉莉、吳秀霞在場，
    「永成豐廠」實際應存數量本應為88 9,747公斤，經法務部
    調查局高雄市調查處調查員鍾治中與證人陳進財共同進入公
    糧儲存桶內，以皮尺測量公糧儲存桶內公糧體積之長、寬、
    高，結果為：4 號散裝公糧儲存桶體積為110.9 立方公尺、
    8 號散裝公糧儲存桶體積為21 8.4立方公尺、12號散裝公糧
    儲存桶體積為70.9立方公尺、16號散裝公糧儲存桶體積為
    220.9 立方公尺、20號散裝公糧儲存桶體積為208.4 立方公
    尺、28號散裝公糧儲存桶體積為135.9 立方公尺、15號散裝
    公糧儲存桶體積為120.9 立方公尺、11號散裝公糧儲存桶體
    積為135. 9立方公尺，總計體積為1222.2立方公尺；經依農
    委會所訂「散裝稻穀單位體積重量標準」，以每立方公尺重
    量為599 公斤之標準換算後，總計公糧重量為732,098 公斤
    ，短少公糧計157,649 公斤，並由在場包括吳萬成、陳進財
    及農糧署高雄辦事處人員人員共同簽名確認，共同被告吳萬
    成及測量完畢後始趕到現場之聲請人雖爭執尚有公糧用餘料
    儲存於24號儲藏桶內未經稽查人員測量計算，然證人陳進財
    於調查局詢問時，針對上開情形，業已證稱：「永成豐廠」
    內紀錄板（黑板）所載公糧儲存桶編號是我用來輔助記憶儲
    存公糧之位置，92年第1 期公糧稻穀，是存放在編號4 、8
    、11、12、15、16、20、28號等8 個冷藏儲存桶內；92年10
    月1 日下午，調查局會同農糧署高雄辦事處人員至「永成豐
    廠」稽查公糧時，吳萬成有以電話指示我帶領稽查人員前往
    24號私糧儲存桶內測量，將該桶私糧充作公糧稻穀等語（見
    93年度偵字第9900號卷第78頁）。核與調查局高雄市調查處
    對於永成豐廠「00－0000000 」號電話實施通訊監察之監聽
    譯文相符（92年10月1 日吳萬成以永成豐廠「00－0000000
    」號電話打入共同被告陳進財所使用之「0000000000」號）
    ，其內容略以：
    吳萬成：「阿財！」
    陳進財：「是。」
    吳萬成：「那一桶你有沒有帶他們去量？」
    陳進財：「哪一桶？」
    吳萬成：「另外那一桶『九二一仔』（92年第1期稻穀）啊
              。不然這樣是不夠的呢！」
    陳進財：「喔！喔！」
    吳萬成：「你再帶他去看，現在他要看『九二二』的呀！」
    陳進財：「喔，『九二二』嗎？」
    吳萬成：「是。還有那一桶也要讓他量下去。」
    陳進財：「你說幾號（桶）？」
    吳萬成：「看你放在幾號桶，我怎麼知道，你打出去若剩下
              的你都打過去的那一桶呀！」
    陳進財：「哪一桶？打過去的哪一桶？」
    吳萬成：「那一桶，車下來的那一桶呀！」
    陳進財：「喔，是24號的嗎？」
    吳萬成：「是。還有那一桶也要讓他們量呀！」
    陳進財：「嗯。」
    吳萬成：「那一桶不是有將近100噸？」
    陳進財：「剛車下去的。」
    吳萬成：「對！對！」
    陳進財：「那一桶差不多五、六十（噸）啦！」
    吳萬成：「那個要給他量啦！」
    （見法務部調查局高雄市處調查卷二第43頁反面、第44頁）
    證人陳進財既係實際操作碾製公糧之人，對於公糧實際儲存
    於何等號碼之儲存桶內，本即知之最詳，其既未指出公糧用
    餘料儲存於24號桶內，足見該24號儲存桶內所儲存者並非公
    糧，純係共同被告吳萬成明知公糧短少，為圖掩飾，指示證
    人陳進財佯稱該24號儲存桶內亦屬公糧用餘料，以供稽查人
    員測量無疑。況證人吳秀霞於調查局詢問時亦證稱：當時因
    甲○○爭執24號儲存桶內所儲存亦係公糧用餘料，並就該24
    號桶進行測量結果，僅有27,497公斤，與短少公糧計157,64
    9 公斤相較，顯屬微乎其微，縱全數加入計算，仍然短少公
    糧13萬餘公斤等語。且於測糧完畢經當場封倉後，再經檢察
    官於92年10月20日指揮同組調查局調查員會同「農糧署高雄
    辦事處」相同人員前往「永成豐廠」複測稽查，仍由調查員
    鍾治中與證人陳進財進入公糧儲存桶內，以皮尺測量公糧儲
    存桶內公糧體積之長、寬、高，結果為：4 號散裝公糧儲存
    桶體積為11 0.9立方公尺、8 號散裝公糧儲存桶體積為210.
    9 立方公尺、12號散裝公糧儲存桶體積為74.65 立方公尺、
    16號散裝公糧儲存桶體積為207.15立方公尺、20號散裝公糧
    儲存桶體積為210. 9立方公尺、28號散裝公糧儲存桶體積為
    140. 9立方公尺、15號散裝公糧儲存桶體積為208.4 立方公
    尺、11號散裝公糧儲存桶體積為148.4 立方公尺，雖各桶體
    積互有消長，總計體積增為1,312 立方公尺，惟經依每立方
    公尺559 公斤換算後，公糧總重量為786,007 公斤，仍短少
    公糧103,73 9公斤，並由在場之共同被告吳萬成、陳進財及
    農糧署高雄辦事處人員共同簽名確認。上開2 次測量結果雖
    有誤差，惟公糧短少情形均在10萬公斤以上，參以共同被告
    吳萬成於92年10月1 日稽查時，更以電話指示證人陳進財以
    私糧儲存桶佯充公糧以供稽查，益見情虛，足認確因聲請人
    甲○○、陳進財及共同被告吳萬成於碾製公糧時，摻雜私有
    劣米及屑米，套換品質較優之公糧，致公糧短少甚為明灼。
    職是，聲請人所提出上開「行政院農委會南區糧食管理處高
    雄辨事處91年10月16日至92年3 月25日每月稽查公糧委託倉
    庫倉存糧食數量報告表5 張」及「91年永成豐碾米廠及申安
    公司經收保管之公糧食米驗收證」，縱經審酌，在客觀上顯
    亦無可動搖原確定判決而使聲請人獲判無罪或輕於原判決所
    認罪名之判決。
四、綜據上述，聲請人聲請本件再審所提出之上開證據，並不符
    合「新穎性」、「確實性」及「影響性（或關連性）」之要
    件，即非所謂「發現確實之新證據」之情形。從而，本件聲
    請人上開所舉聲請再審之理由，核與刑事訴訟法第420 條第
    1 項第6 款所規定之要件有間，應認為無再審理由，自應予
    以駁回。
五、據上論結，應依刑事訴訟法第434條第1項，裁定如主文。
中    華    民    國    97    年    8     月    13    日
                  刑事第七庭    審判長法  官 莊飛宗
                                      法  官 邱明弘
                                      法  官 孫啟強
以上正本證明與原本無異。
不得抗告。
中    華    民    國    97    年    8     月    13    日
                                      書記官 黃富美


司法院資訊處製作；財團法人民間司法改革基金會備份。
